臺灣高雄地方法院民事判決　九十三年度訴字第一○六六號
　　原　　　告　　丙○○
　　訴訟代理人　　丁○○
　　　　　　　　　周春米律師
　　複　代理人　　甲○○
　　被　　　告　　乙○○
　　訴訟代理人　　王國論律師
　　　　　　　　　康進益律師
右當事人間請求拆屋還地等事件，經本院民國九十三年十月八日言詞辯論終結，判決
如下：
    主      文
被告應將坐落高雄市○○區○○段第一二四之二地號土地上之如附圖所示Ｂ部分之地
上物予以拆除後，將土地騰空遷讓返還予原告。
被告應給付原告新臺幣貳拾萬肆仟壹佰玖拾伍元及自民國九十三年五月二十日起至
清償日止按年息百分之五計算之利息，並應自民國九十三年五月十三日起至返還前開
第一項土地之日止，按月給付原告新臺幣仟玖佰拾元。
原告其餘之訴駁回。
訴訟費用由被告負擔十分之三，餘由原告負擔。
本判決關於原告勝訴部分於原告以新臺幣柒拾參萬元為被告供擔保後得假執行。但被
告如以新臺幣貳佰壹拾捌萬玖仟捌佰伍拾伍元為原告預供擔保後得免為假執行。
原告其餘假執行之聲請駁回。
    事實及理由
一、原告起訴主張坐落高雄市○○區○○段第一二四之二地號土地（下稱系爭土地）
    為伊所有，詎被告未經伊之同意即無權占用系爭土地，並在其上蓋有如附圖所示
    Ａ部分之未辦保存登記建物即門牌號碼高雄市○○區○○街八八號房屋（下稱系
    爭房屋）及如附圖所示Ｂ部分之涼棚使用迄今，且亦因此而受有相當於租金之不
    當利得，爰依民法第七百六十七條之規定及不當得利之法律關係，求為判決：（
    一）被告應將系爭土地上之地上物予以拆除後將土地返還予原告，並應給付自民
    國八十八年五月十三日起至九十三年五月十二日止按申報地價年息百分之十計算
    之相當租金計新台幣（下同）一百零五萬五千三百四十元及自起訴狀繕本送達之
    翌日即九十三年五月二十日起至清償日止按年息百分之五計算之利息，暨自九十
    三年五月十三日起至返還系爭土地之日止，按月給付一萬七千五百八十九元之相
    當租金。（二）願供擔保請准宣告假執行。
二、被告則以：系爭土地原由訴外人周明居向原所有權人陳雪承租而在其上建築系爭
    房屋使用，後訴外人周明居於五十年六月二十日乃將系爭房屋讓與訴外人林昭焯
    ，並由訴外人林昭焯續為繳納租金及房屋稅捐，訴外人林昭焯嗣即於五十三年三
    月六日將系爭房屋讓與訴外人邱鎮藩，並由訴外人邱鎮藩續為繳納租金及房屋稅
    捐，嗣訴外人邱鎮藩則於七十年三月三十一日再將系爭房屋讓與伊使用迄今，是
    伊使用系爭土地既係延續前手周明居、林昭焯、邱鎮藩之合法租賃關係而來，依
    民法第四百二十六條之一之規定，原告與伊間自仍繼續存有基地租賃之關係，故
    伊所有系爭房屋占用系爭土地自有正當之合法權源，原告請求拆屋還地及相當租
    金之不當利得自屬無據等語資為抗辯，並聲明（一）原告之訴及假執行之聲請均
    駁回。（二）如受不利之判決，願供擔保請准宣告免為假執行。
三、查系爭土地於三十六年十月九日原登記為訴外人陳雪所有，後於六十一年十一月
    二十八日則由訴外人陳盧旦繼承，並於六十三年一月十五日辦理繼承登記完畢，
    繼於六十二年九月二十四日由訴外人顏瑟繼承，並於六十三年九月十一日辦理繼
    承登記完畢，嗣再於七十九年一月二十三日由原告繼承，並於八十一年四月二十
    八日辦理繼承登記完畢，而被告所有現占用系爭土地之如附圖所示Ａ、Ｂ部分分
    為系爭房屋及涼棚，其面積總計一一四點九六平方公尺（Ａ部分六五點零八平方
    公尺，Ｂ部分三二點零六平方公尺）等事實，此有土地登記謄本附卷可稽，且經
    本院會同高雄市政府地政處新興地政事務所人員到場履勘屬實，並製有勘驗筆錄
    及複丈成果圖等件在卷足憑，復為兩造所不爭執，此部分事實自堪信為真。是本
    件兩造爭執之點在於被告所有如附圖所示Ａ、Ｂ部分之系爭房屋及涼棚占用原告
    所有之系爭土地是否有正當權源？
  （一）按租地建屋之契約如無相反之特約，自可推定出租人於立約時，即已同意租
        賃權得隨房屋而為移轉，故承租人將房屋所有權讓與第三人時，應認其對於
        基地出租人仍有租賃關係之存在，所謂相反之特約，係指禁止轉讓基地上所
        建房屋之特約而言，最高法院四十八年台上字第二二七號原著有判例（本則
        判例於九十一年十月十五日固經最高法院九十一年度第十三次民事庭會議以
        民法債編已增訂第四百二十六條之一決議不再援用，惟民法第四百二十六條
        之一於八十九年五月五日債編修正施行時，其施行細則對之並無溯及既往適
        用之規定而應自施行日起始有其適用，故在此之前之同一情況自仍有上開判
        例揭示原則之適用餘地）。查系爭土地原係自高雄市○○區○○段第一二四
        地號分割而來，而第一二四地號重測前為苓雅寮段第二三０之二地號，第二
        三０之二地號又係自苓雅寮段第二三０地號分割而來，另系爭房屋之門牌號
        碼係於六十九年七月一日由高雄市○○路三一號整編而來等情，此有高雄市
        政府地政處新興地政事務所九十三年六月十四日高市地新一字第０九三００
        ０五三四０號函暨附系爭土地辦理總登記迄今之登記簿謄本及高雄市苓雅區
        戶政事務所九十三年六月十五日高市苓戶字第０九三０００三七六二號函等
        件在卷可憑，而訴外人周明居前於五十年六月二十日乃將門牌號碼高雄市○
        ○區○○路三一號之木造平房乙棟讓與訴外人林昭焯，訴外人林昭焯即因而
        向苓雅寮段第二三０地號土地所有權人陳雪繳納「賃貸料」，稅捐機關並以
        訴外人林昭焯為納稅義務人而就該木造平房課以房屋稅捐，後訴外人林昭焯
        於五十三年三月六日將該木造平房讓與訴外人邱鎮藩，並由訴外人邱鎮藩向
        該土地所有權人陳雪繳納「賃貸料」，稅捐機關即改以訴外人邱鎮藩為納稅
        義務人就該木造平房對其課以房屋稅捐，嗣訴外人邱鎮藩則於七十年三月三
        十一日再將該木造平房讓與被告等情，亦有被告提出而為原告不爭執其真正
        之讓渡書、賃貸料收據單、房捐繳納通知書等件附卷可稽，是上該木造平房
        及其所坐落之基地依前開地籍及門牌整編資料沿革所載既即為系爭房地，而
        系爭房屋占用系爭土地部分（如附圖所示Ａ部分）乃由被告之前手等先後給
        付金錢予斯時之土地所有權人而獲其同意使用多年未有異議，則衡其使用性
        質自應屬租用基地建築房屋之基地租賃自明，而系爭土地原所有權人陳雪於
        系爭房屋所有權讓與後乃仍迭次收受後手給付之「賃貸料」金錢，其與原承
        租人間就該基地自應無禁止轉讓其上所建房屋之特約存在，故被告自前基地
        承租人即訴外人邱鎮藩遞次受讓系爭房屋之所有權時，依上開說明，其對於
        基地出租人自仍有租賃關係之存在，而原告既係以繼承為原因而輾轉取得系
        爭土地之所有權，其對系爭土地自亦應承受原所有權能因租賃關係存在而遭
        限縮之瑕疵，該基地租賃關係對因繼承取得其所有權之原告自亦仍繼續存在
        ，是被告所有之系爭房屋既係本於該基地租賃之合法權源而占用系爭土地，
        其使用自非屬無權占有至明。至系爭房屋占用系爭土地之面積經地政人員測
        量結果為六五點０八平方公尺，經換算得為十九點六八六七坪而雖與上開讓
        渡書、賃貸料收據單上所載木造平房占用面積十六坪等語並非相符，惟該等
        書證上所載面積尚乏證據足以證明係經測量得出，且參以該讓渡書上所載均
        僅就該木造平房記明「建坪約十六坪」等語，足認該面積之計算應僅為概算
        而已，尚難憑此即得遽認該木造平房與系爭房屋非屬同一而為不利於被告之
        事實認定，附此敘明。
  （二）被告雖辯以：伊自訴外人邱鎮藩受讓系爭房屋時已包括如附圖所示Ｂ部分之
        涼棚在內而亦屬有權占有云云，惟觀以上開讓渡書、賃貸料收據單等之全文
        ，其上所載讓渡及計租之標的均僅限於木造平房乙棟（建坪約十六坪）而未
        列有其他標的物，且經本院至現場勘驗結果，如附圖所示Ａ部分為磚木造黑
        色日本瓦之平房，觀其建築結構現況，除黑瓦屋頂部分因尚非甚為陳舊而可
        認係經事後修復外，其牆垣均屬舊式磚木建造，而如附圖所示Ｂ部分之涼棚
        ，其棚頂之鐵皮浪板構造則較旁側之磚瓦平房新穎，此有上開勘驗筆錄及現
        場照片在卷足憑，是系爭磚木造房屋年代既較上開涼棚陳舊而非同時期所造
        之物，足認系爭土地之原所有權人陳雪同意被告之前手或前前手所使用之範
        圍，應僅限於在如附圖所示Ａ部分搭建系爭磚木造平房而不包括如附圖所示
        Ｂ部分之涼棚在內，是該部分既未經被告之前手或前前手向原土地所有權人
        陳雪支付任何相當之對價，且尚乏原土地所有權人陳雪同意其等無償使用該
        占有部分土地之相當證據，則被告之前手或前前手占用如附圖所示Ｂ部分之
        土地在其上搭建涼棚應屬無權占有，而被告之前手既係無權占用，其經輾轉
        受讓該涼棚，自亦為無權占有該部分之土地甚明，被告就此所辯並非可採。
    綜上，原告所有占用如附圖所示Ａ部分土地之系爭磚木造房屋因就系爭土地存有
    基地租賃關係而非無權占有，惟占用如附圖所示Ｂ部分之涼棚則屬無權占用，從
    而，原告依民法第七百六十七條之規定請求被告應將系爭土地上如附圖所示Ｂ部
    分之地上物即涼棚予以拆除並返還土地予原告，洵屬有據，應予准許，其逾此範
    圍外之請求則為無據，應予駁回。
四、末按「依不當得利之法則請求返還不當得利，以無法律上之原因而受利益，致他
    人受有損害為其要件，故其得請求返還之範圍，應以對方所受之利益為度，非以
    請求人所受損害若干為準，無權占有他人土地，可能獲得相當於租金之利益為社
    會通常之觀念，是被上訴人抗辯其占有系爭土地所得之利益，僅相當於法定最高
    限額租金之數額，尚屬可採」，又「建築房屋之基地租金，依土地法第一百零五
    條準用同法第九十七條規定，以不超過該土地申報價額年息百分之十為限，而該
    條所謂土地價額，依土地法施行法第二十五條規定，係指法定地價而言，又法定
    地價，依土地法第一百四十八條規定，係指土地所有權人依土地法所申報之地價
    ，在平均地權條例施行區域，當係指土地所有權人於地政機關舉辦規定地價或重
    新規定地價之時，於公告申報地價期間內自行申報之地價而言，未於該期間內申
    報者，則應以公告地價為其申報之地價」，另「土地所有人固得依不當得利法則
    向無權占用其土地之人請求返還相當於租金之損害金，惟其數額，除以申報地價
    為基礎外，尚須斟酌基地之位置、工商業繁榮之程度及占用人利用土地之經濟價
    值及所受利益等項，並與鄰地租金相比較，以為決定」，最高法院六十一年台上
    字第一六九五號、七十五年度台上字第三七八號、八十八年度台上字第三三三一
    號分別著有判例或判決。本件被告無權占用原告所有如附圖所示Ｂ部分面積計三
    二點０六平方公尺之系爭土地以供其涼棚基地使用已如前述，是被告就此依社會
    通念自受有相當於租金之利益，而原告亦因此未能利用系爭土地，當亦受有損害
    ，則揆諸前開裁判意旨，原告自得依法請求被告給付相當於租金之不當利益。查
    系爭土地位於高雄市鬧區○○○鄰○○○路漢神百貨商圈，交通便利，此業經本
    院勘驗現場屬實，並製有勘驗筆錄在卷足參，是本院審酌系爭土地附近繁榮程度
    ，使用狀況，並考量目前社會經濟情況等情，認為其租金數額以按申報地價年息
    百分之八應為適當，而系爭土地之申報地價自八十六年七月起迄於九十二年十二
    月止均為每平方公尺一萬八千二百四十元，而九十三年一月份起之申報地價則為
    每平方公尺一萬八千四百元，此有地價謄本在卷可按，準此，依被告所占用之土
    地面積、申報地價及年租率計算結果，其自八十八年五月十三日起至九十三年五
    月十二日止，計應給付原告二十三萬四千一百九十五元（88.5.13~92.12.31：
    4*46782+3899*7+130*19=216891；93.1.1~93.5.12：3933*4+131*12=17304），
    嗣其於此後每月則應給付三千九百三十三元，從而原告請求被告應給付二十三萬
    四千一百九十五元及其法定遲延利息，暨自九十三年五月十三日起至返還系爭土
    地之日止按月給付三千九百三十三元，尚屬有據，應予准許，其逾此範圍外之請
    求，於法無據，應予駁回。
五、本件為判決基礎之法律關係已臻明確，兩造其餘之攻擊防禦方法核與判決結果不
    生影響，毋庸一一論列，併此敘明。
六、據上論結，本件原告之訴為一部有理由、一部無理由，合依民事訴訟法第七十九
    條、第三百九十條、第三百九十二條，判決如主文。
中　　　華　　　民　　　國　　九十三　　年　　　十　　　月　　二十六　　日
                                臺灣高雄地方法院民事第五庭
~B法　　　官　何悅芳
正本係照原本作成。
如不服本判決，應於送達後廿日內，向本院提出上訴狀並表明上訴理由，如於本判決
宣示後送達前提起上訴者，應於判決送達後十日內補提上訴理由書（須附繕本）。
中　　　華　　　民　　　國　　九十三　　年　　　十　　　月　　二十七　　日
~B法院書記官　周志揚
